臺灣屏東地方法院民事裁定
111年度消債更字第62號
聲  請  人  
即 債務 人  林穎倢  

代  理  人  李靜怡律師
上列當事人因消費者債務清理事件聲請更生，本院裁定如下：
    主  文
聲請人林穎倢自民國111年7月22日中午12時起開始更生程序。
命司法事務官進行本件更生程序。
    理  由
一、按債務人不能清償債務或有不能清償之虞者，得依本條例所
    定更生或清算程序，清理其債務；本條例所稱消費者，指5
    年內未從事營業活動或從事小規模營業活動之自然人，前項
    小規模營業指營業額平均每月20萬元以下者，消費者債務清
    理條例（下稱消債條例）第3條、第2條定有明文。所謂「不
    能清償」，指債務人因欠缺清償能力，對已屆期之債務，全
    盤繼續處於不能清償之客觀經濟狀態者而言。又所謂「不能
    清償之虞」，係指依債務人之清償能力，就現在或即將到期
    之債務，有不能清償之蓋然性或可能性而言；易言之，債務
    人之狀態如置之不理，客觀上得預見將成為不能清償之情形
    而言，此將來發生不能清償之事實，不必達到高度之確信。
    至於債務人之清償能力，則包括財產、信用及勞力（技術）
    ，並不以財產為限，必須三者總合加以判斷仍不足以清償債
    務，始謂欠缺清償能力而成為不能清償。且債務人之清償能
    力係處於流動性狀態，聲請時與法院裁定時之清償能力未必
    一致，應以法院裁定時為判斷基準時。次按債務人對於金融
    機構負債務者，在聲請更生或清算前，應向最大債權金融機
    構請求協商債務清償方案，或向其住、居所地之法院或鄉、
    鎮、市、區調解委員會聲請債務清理之調解，消債條例第15
    1條第1項亦有明文。此係採前置協商主義，是債務人於協商
    程序中，自應本於個人實際財產及收支狀況，依最大誠信原
    則，商討解決方案；如終究不能成立協商，於聲請更生或清
    算時，法院審酌上開條文所謂「不能清償或有不能清償之虞
    」，允宜綜衡債務人全部收支、信用及財產狀況，評估是否
    因負擔債務，而不能維持人性尊嚴之最基本生活條件，所陳
    報之各項支出，是否確屬必要性之支出，如曾有協商方案，
    其條件是否已無法兼顧個人生活之基本需求等情，為其判斷
    之準據。又按「法院開始更生程序之裁定，應載明其年、月
    、日、時，並即時發生效力。」、「法院裁定開始更生或清
    算程序後，得命司法事務官進行更生或清算程序」，亦為同
    條例第45條第1項、第16條第1項前段所明定。
二、本件聲請意旨略以：聲請人積欠債務達新臺幣（下同）727,
    000元無力清償。雖曾依消債條例向最大債權金融機構陽信
    商業銀行股份有限公司請求為債務協商，惟協商不成立。又
    聲請人所負無擔保或無優先權之本金及利息債務總額未逾1,
    200萬元，復未經法院裁定開始清算程序或宣告破產，爰請
    求准予裁定更生等語。
三、經查：
　㈠按本條例所稱消費者，指五年內未從事營業活動或從事小規
    模營業活動之自然人；前項小規模營業指營業額平均每月20
    萬元以下者；債務人為公司或其他營利法人之負責人，無論
    是否受有薪資，均視為自己從事營業活動，其營業額依該公
    司或其他營利法人之營業額定之，消債條例第2條第1、2項
    及消費者債務清理條例施行細則第3條第2項分別定有明文。
    又消債條例第2條第1項所稱5年內從事小規模營業活動，係
    指自聲請更生或清算前1日回溯5年內，有反覆從事銷售貨物
    、提供勞務或其他相類行為，以獲取代價之社會活動，依其
    5年內營業總額除以實際經營月數之計算結果，其平均營業
    額為每月20萬元以下者而言，例如：平均月營業額未逾20萬
    元之計程車司機、小商販等即屬之（參照辦理消費者債務清
    理事件應行注意事項第1點）。經查，聲請人自陳其於109年
    6月起販賣鍋燒麵，係自行營業，聲請更生前每月之營業額
    約為32,500元（營業成本約占百分之60），但因聲請人罹患
    腰椎間盤突出併脊髓病、後天性脊椎滑脫症及脊椎側彎等疾
    病，已無法久站，導致營業時間縮短，目前每月收入約16,0
    00元等情，並提出其全國財產稅總歸戶財產查詢清單、108
    至109年度綜合所得稅各類所得資料清單、收入切結書、勞
    工保險被保險人投保資料表及茂隆骨科醫院診斷證明書等件
    為證（見本院卷第11至15、17頁）。而經本院向財政部南區
    國稅局屏東分局函詢聲請人是否有擔任公司或行號之負責人
    ，其自106年起迄今每月查定之營業額為若干元，其回覆聲
    請人並無擔任公司或行號之負責人，有財政部南區國稅局屏
    東分局111年5月11日南區國稅屏東銷售字第1112304393號函
    可參（見本院卷第45、54頁），且依聲請人所提出之前開資
    料觀之，聲請人名下並無財產，其於108、109年申報所得分
    別為23,589元、3,725元，目前並未投保勞工保險，是聲請
    人應非受雇於公司或商號，且本院衡酌一般非加盟型態自營
    之攤販，每月營業額亦難逾20萬元，堪認聲請人於聲請更生
    前5年內並無從事超過平均每月營業額20萬元之營業活動，
    依前揭說明，聲請人核屬消債條例所稱消費者，先予敘明。
  ㈡聲請人前於民國111年3月17日依消債條例第151條第1項規定
    ，向本院聲請債務清理之調解，嗣調解未成立，聲請人並於
    調解不成立後聲請進入更生程序，此有消費者債務清理前置
    調解聲請狀及本院調解筆錄在卷可參（見本院卷第2至17、4
    1頁），是本院自應綜合聲請人目前全部收支及財產狀況，
    評估是否已達不能維持最低生活條件，而有「不能清償債務
    或有不能清償之虞」之情形，資為本件是否准予更生之判斷
    準據。
　㈢聲請人主張其目前係自行營業販賣鍋燒麵，每月收入約為16,
    000元等情，業如前述。本院審酌依聲請人所提出之勞工保
    險投保資料及所得資料清單等現有卷證資料，查無聲請人有
    其他隱藏之收入來源，故堪信聲請人所述屬實，本院爰先以
    每月16,000元作為計算聲請人償債能力之基礎。
  ㈣按債務人必要生活費用，以最近一年衛生福利部或直轄市政
    府所公告當地區每人每月最低生活費一點二倍定之。受扶養
    者之必要生活費用，準用第一項規定計算基準數額，並依債
    務人依法應負擔扶養義務之比例認定之。消債條例第64條之
    2第1項、第2項定有明文。次按債務人聲請更生或清算時所
    提財產及收入狀況說明書，其表明每月必要支出之數額，與
    本條例第64條之2第1項、第2項規定之認定標準相符者，毋
    庸記載原因、種類及提出證明文件，消債條例施行細則第21
    條之1第3項亦有明定。聲請人個人日常生活必要費用部分，
    審酌聲請人負債之現況，基於社會經濟活動之互賴及誠信，
    該日常生活所需費用，自應節制開支，不得有超越一般人最
    低生活標準之享受，否則反失衡平，本院參酌衛生福利部所
    公告111年度臺灣省每人每月最低生活費用標準之1.2倍為17
    ,076元，則聲請人每月最低生活費除有特殊情形並有證據證
    明者外，自宜以前開數額為度，始得認係必要支出。聲請人
    主張其每月必要生活費用為15,500元，既低於前開法定數額
    ，則為可採。
　㈤從而，以聲請人目前每月所得扣除其每月必要生活費用後，
    僅剩餘500元（計算式：16,000元－15,500元＝500元）。雖聲
    請人名下尚有新光人壽保險股份有限公司之保單（見本院卷
    第74至75頁），然前開保單於保險契約給付條件成就或解約
    前並無法用以清償債務，且聲請人積欠之債務總額至少已達
    2,006,281元，有陽信商業銀行股份有限公司民事陳報狀在
    卷可查（見本院卷第33至38頁），是本院審酌聲請人之債務
    、財產、勞力、收入及必要生活費用支出等情狀，堪認聲請
    人已有不能清償債務之情，而有藉助更生制度調整其與債權
    人間之權利義務關係而重建其經濟生活之必要，自應許聲請
    人得藉由更生程序清理債務。
四、綜上所述，聲請人係一般消費者，並已達不能清償債務之程
    度，其中無擔保或無優先權之本金及利息債務未逾1,200萬
    元，且未經法院裁定開始清算程序或宣告破產，又查無消債
    條例第6條第3項、第8條或第46條各款所定駁回更生聲請之
    事由存在，則聲請人聲請更生，係屬有據。本件聲請人更生
    既經准許，並依上開規定命司法事務官進行本件更生程序，
    爰裁定如主文。至聲請人於更生程序開始後，就其名下之保
    單，應於更生程序進行中就是否將保險解約金納入更生方案
    為說明，並提出足以為債權人會議可決或經法院認為公允之
    更生方案以供採擇。而司法事務官於進行本件更生程序、協
    助聲請人提出更生方案時，亦應依聲請人之薪資變化、社會
    常情及現實環境衡量聲請人之償債能力，並酌留其生活上應
    變所需費用，進而協助聲請人擬定允當之更生方案，始符消
    債條例重建債務人經濟生活之立法目的，附此敘明。
五、依消債條例第11條第1項、第45條第1項、第16條第1項，裁
    定如主文。
中　　華　　民　　國　　111 　年　　7 　　月　　22　　日
                 民事庭     法　　　官　潘  快
上為正本係照原本作成
本裁定不得抗告。
中　　華　　民　　國　　111 　年　　7 　　月　　22　　日
　　　                      書　記　官　鍾嘉芸